【裁判字號】    99,重金上更(二),41
【裁判日期】    990728
【裁判案由】    違反期貨交易法
【裁判全文】
臺灣高等法院臺中分院刑事判決  99年度重金上更(二)字第41號
上  訴  人
即  被  告  甲○○
選任辯護人  黃麗蓉律師
上列上訴人因違反期貨交易法案件，不服臺灣臺中地方法院92年
度金訴字第7號中華民國92年9月4日第一審判決（起訴案號：臺
灣臺中地方法院檢察署90年度偵字第13650號），提起上訴，經
判決後，由最高法院第二次發回更審，本院判決如下：
    主    文
甲○○共同未經許可，擅自經營期貨經理事業、期貨顧問事業，
處有期徒刑陸月，減為有期徒刑月。扣案之登報應徵資料貳份
、應徵申請表、合約書各柒冊、公司上課資料與文宣肆份、交易
計算表貳冊、客戶協議書、結帳切結書、帳號資料、員工薪資表
、薪水袋簽收單、電話單據、營利事業登記證影本、讓渡書、稅
捐資料各壹份、交易報表、統計表、空白水單、職員簽到簿各壹
冊、客戶委買錄音帶捌捲、雜記參冊，均沒收。
    犯罪事實
一、甲○○明知綽號「張先生」之成年男子，在台中市○○○路
    ○段六十之八號六樓之五開設沖天科技資訊管理商行（下稱
    沖天商行），營業登記項目為：一企業經營管理顧問業，二
    創業投資事業管理顧問業，三資訊軟體服務業，四資料處理
    服務業，五電子資訊供應服務業等業務，並未包括仲介及從
    事外幣保證金交易等期貨經理及期貨顧問事業，且明知一方
    於客戶與其簽約並繳付外幣保證金後，隨時應客戶之請求，
    於保證金之數倍範圍內，以自己之名義為客戶之計算，在國
    內外匯市場從事不同幣別間之即期或遠期期貨買賣交易，不
    需實際交割，在當日或到期以反方向交易軋平而僅結算買賣
    差價之外幣保證金交易，係屬期貨交易法第三條第一項第四
    款之槓桿保證金契約，為期貨交易之一種，除有同條第二項
    公告豁免之情形外，均應受期貨交易法之規範，如以接受委
    託書收取佣金或手續費等方式代他人操作外幣保證金交易者
    ，係屬經營期貨經理事業，如僅提供場所、設備及相關外匯
    資訊或建議分析意見等，則屬經營期貨顧問事業，而「張先
    生」未經財政部證券暨期貨管理委員會之許可，並發給許可
    證照，即自民國九十年三月間起，以在報紙刊登招考行政職
    員、兼職人員之分類廣告，對丙○○等不知情之應徵者施以
    短期外幣保證金交易買賣之行情分析、下單、平倉等訓練後
    ，即要求應徵者開戶，在沖天商行進行交易，其交易方法係
    與丙○○等人簽立合約書，約定丙○○等人在美國APEX FIN
    -ANCE GROUPP LINITED公司（下簡稱APEX公司）開設帳戶從
    事外幣保證金交易前，應先依合約規定於交易商APEX公司指
    定之上海匯豐銀行第0000000000號帳戶內存入一
    萬元美金以上之最低保證金，方可在保證金相對應之倍數金
    額範圍內，以電話下單給APEX公司，再由APEX公司依丙○○
    等客戶指示，在不同市場執行現貨外匯交易，沖天商行則提
    供場地、設備、諮詢及顧問，或由客戶直接委託沖天商行之
    其他應徵人員下單操作，或二者搭配操作，交易種類以英鎊
    、歐元、瑞士法郎、日圓為主現貨外幣之即期或遠期買賣，
    約定保證金為即市買賣：每張合約保證金美元五百元，隔市
    買賣：每張合約保證金美金一千五百元，對沖按金：每對沖
    合約保證金美金三百元，因係以保證金制度交易，丙○○等
    人無需立即交割現貨外幣，而係以各該外幣匯率在市場行情
    變動之漲跌，於平倉後計算丙○○等人之差價損益，在交易
    進行中，丙○○等人只要尚有未平倉合約，即需補足保證金
    ，以維持其帳戶內必須之保證金水準，如因市場價位變動虧
    損時，丙○○等人亦必須依照合約書於指定之時間內，追加
    足夠之保證金予APEX公司，以維持交易之進行，丙○○等人
    未補足保證金時，APEX公司有權依協議書之約定，將丙○○
    等人全部或部分尚未平倉合約予以斬倉，又約定每買賣一口
    合約，由APEX公司於每手完成買賣合約平倉後，收取美金八
    十元之手續費，由沖天商行拆帳分得美金六十元，非法經營
    以接受委託書收取佣金或手續費等方式，代他人下單操作外
    幣保證金交易之期貨經理業務，以及提供場所、電腦設備、
    商情資訊及相關外匯資訊或建議分析意見予丙○○等人自行
    下單交易之期貨顧問事業。竟與張先生基於犯意之聯絡，自
    九十年五月十一日開始受僱於張先生，擔任沖天商行之現場
    管理、經營者，負責外幣保證金交易之行情分析、受理客戶
    委託下單、向客戶介紹、指導、解說有關操作外匯、外匯保
    證金買賣等業務。嗣於九十年六月五日，經法務部調查局台
    中市調查站在上址當場查獲，並扣得張先生所有供前揭行為
    所用之登報應徵資料二份、應徵申請表、合約書各七冊、公
    司上課資料與文宣四份、交易計算表二冊、客戶協議書、結
    帳切結書、帳號資料、員工薪資表、薪水袋簽收單、電話單
    據、營利事業登記證影本、讓渡書、稅捐資料各一份、交易
    報表、統計表、空白水單、職員簽到簿各一冊、客戶委買錄
    音帶八捲、雜記三冊。
二、案經法務部調查局台中市調查站移送台灣台中地方法院檢察
    署檢察官偵查起訴。
    理  由
一、證據能力部分：
    按被告以外之人於審判外之陳述，雖不符前四條（指刑事訴
    訟法第一百五十九條之一至第一百五十九條之四）之規定，
    而經當事人於審判程序同意作為證據，法院審酌該言詞陳述
    或書面陳述作成之情況，認為適當者，亦得為證據，刑事訴
    訟法第一百五十九條之五第一項定有明文。本件檢察官、被
    告及其選任辯護人對於本判決所採用之下列證據之證據能力
    ，於本院表無意見，並同意作為證據（本院卷第四十一頁背
    面），自得為證據。
二、訊據上訴人即被告甲○○（下稱被告）對於上揭犯罪事實迭
    於調查站調查、檢察官偵訊及本院審理均坦承不諱，核與偵
    查中之同案被告林琬娟、林雅文、汪明霞、黃麗鳳、梁鳳淑
    ，及證人丙○○、謝貴玉、劉榮霖、洪福助、紀淑真、畢崇
    祖、陳建榮、吳仲庚、陳俊卿、黃忠信、林麗梅、唐宗傑所
    陳述之情節大致相符，並有沖天商行之營利事業登記資料（
    參偵卷一第三四六頁）、財政部暨期貨管理委員會九十一年
    八月五日台財政七字第○九一○一四一九九五號函（參偵卷
    二第二二八頁）各一份附卷可稽，及扣案之登報應徵資料二
    份、應徵申請表、合約書各七冊、公司上課資料與文宣四份
    、交易計算表二冊、客戶協議書、結帳切結書、帳號資料、
    員工薪資表、薪水袋簽收單、電話單據、營利事業登記證影
    本、讓渡書、稅捐資料各一份、交易報表、統計表、空白水
    單、職員簽到簿各一冊、客戶委買錄音帶八捲、雜記三冊足
    憑。被告之自白與事實相符，本件事證明確，被告犯行應堪
    認定。
三、論罪科刑：
  (一)按期貨交易法第三條第一項第四款所規定之「槓桿保證金交
    易」，係指當事人約定，一方支付價金一定成數之款項或取
    得他方授與之一定信用額度，雙方於未來特定期間內，依約
    定方式結算差價或交付約定物之契約，為期貨交易之一種，
    而所謂「外幣保證金交易」，係指一方於客戶與其簽約並繳
    付外幣保證金後，得隨時應客戶之請求，於保證金之倍數範
    圍內，以自己之名義為客戶之計算，在外匯市場從事不同幣
    別間之即期或遠期買賣交易，且此項交易不須實際交割，一
    般都在當日或到期日以前以反方向交易軋平，而僅結算買賣
    差價，由上開定義可知「外幣保證金交易」為「槓桿保證金
    交易」之一種；又任何人以接受委託書並收取佣金或手續費
    等方式代他人操作「外幣保證金交易」，係屬經營期貨經理
    事業，若以招攬客戶至海外開立美金帳戶，並提供場所設備
    及相關外匯資訊，供客戶自行下單交易者，係屬經營期貨顧
    問事業，未經許可經營期貨經理或顧問事業，係違反期貨交
    易法第八十二條第一項之規定，觸犯同法第一百十二條第五
    款之罪。此有財政部暨期貨管理委員會台財證七字第三三
    六七二號函示可資參照（參偵卷二第二三○頁）。核被告所
    為上開犯罪事實所為，係犯期貨交易法第一百十二條第五款
    之未經許可擅自經營期貨經理事業、期貨顧問事業罪。
  (二)被告與綽號「張先生」之成年男子間有犯意聯絡及行為分擔
    ，均為共同正犯。又被告行為後，刑法業於九十四年二月二
    日修正公布，於九十五年七月一日施行。按行為後法律有變
    更者，適用行為時之法律，但行為後之法律有利於行為人者
    ，適用最有利於行為人之法律，現行刑法第二條第一項訂有
    明文。而刑法第二條第一項之規定，係規範行為後法律變更
    所生新舊法律比較適用之準據法。所謂行為後法律有變更者
    ，包括構成要件之變更而有擴張或限縮，或法定刑度之變更
    。行為後法律有無變更，端視所適用處罰之成罪或科刑條件
    之實質內容，修正前後法律所定要件有無不同而斷。新舊法
    條文之內容有所修正，除其修正係無關乎要件內容之不同或
    處罰之輕重，而僅為文字、文義之修正或原有實務見解、法
    理之明文化，或僅條次之移列等無關有利或不利於行為人，
    非屬該條所指之法律有變更者，可毋庸依該規定為新舊法之
    比較，而應依一般法律適用原則，適用裁判時法外，即應適
    用刑法第二條第一項之規定，為「從舊從輕」之比較。九十
    四年二月二日修正公布，而於九十五年七月一日生效實施之
    新刑法第二十八條雖將舊法之「實施」修正為「實行」。其
    中「實施」一語，涵蓋陰謀、預備、著手及實行之概念在內
    ，其範圍較廣；而「實行」則著重於直接從事構成犯罪事實
    之行為，其範圍較狹；二者之意義及範圍固有不同，但對於
    被告之本案共同犯罪之行為而言，被告與綽號「張先生」之
    成年男子間有犯意聯絡及行為分擔，刑法第二十八條之修正
    內容，對於渠等並無「有利或不利」之影響。依上說明，應
    無適用修正後刑法第二條第一項之規定比較新舊法適用之問
    題。是本件關於被告成立共同正犯部分，毋庸依刑法第二條
    第一項規定為新舊法之比較。而應依一般法律適用原則，適
    用裁判時刑法第二十八條規定，論以共犯。
  (三)另被告於本案犯罪經查獲後，因受僱於曾奕光、真實姓名不
    詳之成年人尹先生等人，自九十一年十一月十三日起至九十
    二年一月八日，在臺北市○○○路○段一○三號五樓，擔任
    勵嘉國際商行（下稱勵嘉商行）名義上負責人，明知未經財
    政部證券暨期貨管理委員會之許可，並發給許可證照，不得
    經營期貨顧問事業，竟與曾奕光、尹先生、魏浩東，基於共
    同之犯意聯絡，以魏浩東為現場經理，從事業務管理及講授
    外匯買賣課程，甲○○參與業務管理，及協助其他員工應付
    客戶，提供外匯技術分析資訊及外匯買賣講座等期貨顧問服
    務。在臺灣地區招攬不特定客戶與上述美國APEX公司簽約，
    從事外匯期貨保證金交易，以每口五百美金為一保證金交易
    單位，由客戶至臺灣地區金融機構匯繳保證金，至APEX公司
    指定之銀行帳戶後，利用電話親自下單，操作買賣外幣。再
    經由APEX公司下單至國際金融市場，從事不同幣別之即期或
    遠期外匯交易，而依各該外幣匯率在市場上行情變動之漲跌
    ，不實際交割，僅於當日或到期前反方向結算差額，計算客
    戶盈虧，勵嘉國際商行則於客戶下單時，收取一口六十美元
    之佣金牟利，而共同擅自經營期貨顧問事業。被告此部分犯
    行，業另經臺灣板橋地方法院檢察署檢察官以九十一年度偵
    字第二二五三七號、九十二年度偵字第一九六四號起訴，並
    經臺灣板橋地方法院以九十二年度金訴字第二號判決判處有
    期徒刑五月，被告甲○○不服上訴後，分別經臺灣高等法院
    於九十二年十月二十一日以九十二年度上訴字第二九四○號
    及最高法院於九十三年一月十五日以九十三年度台上字第二
    八四號判決上訴駁回確定，有該案之歷審刑事判決影本及被
    告之全國前案紀錄表在卷可稽（見本院上訴審卷第六五至八
    ○頁）。雖被告於本案本院上訴審時曾一度辯以：伊係自八
    十九年間起即在陳先生及「阿KEN」、「阿BEN』」香港人集
    團先後在台北成立之育達、高納等期貨公司工作，嗣該香港
    人集團又至台中成立本案之沖天商行，伊乃轉至台中之沖天
    商行工作，沖天公司於九十年六月五日被查獲後，伊尚在該
    商行任職至九十年十一月間結束營業始離開，同年十二月份
    該香港人集團又至台南成立期貨公司，伊在該公司服務約五
    個月，又隨該集團至台北所成立之宏盛公司工作，其後又至
    同集團成立之勵嘉公司工作並任名義負責人，而伊在勵嘉公
    司非法經營期貨部分，業經法院判決確定，該案與本案時間
    緊接、犯罪態樣及參與情況均屬相同，為連續犯之裁判上一
    罪，本案應為該案確定判決效力所及云云。惟：
    1.按修正前刑法第五十六條連續犯之所謂出於概括犯意，必
      須其多次犯罪行為自始均在一個預定犯罪計畫以內，出於
      主觀上始終同一犯意之進行，若中途另有新犯意發生，縱
      所犯為同一罪名，究非連續其初發的意思，即不能成立連
      續犯。
    2.查被告僅係一名受僱於沖天商行之職員，而沖天商行於九
      十年六月五日被調查站查獲時，已被扣押合約書、客戶協
      議書、交易計算表、客戶結帳切結書、交易報表、統計表
      、帳號資料、空白水單、營利事業登記證、讓渡書、稅捐
      資料、職員簽到薄、員工薪資表等大量營業用文書資料（
      見偵卷第三三０至三三一頁），且主犯已逃匿無蹤，則被
      告焉有可能繼續在該處營業至九十年十一月之理！況被告
      於本院上訴審之九十三年六月一日亦供述：「（何時離開
      沖天公司？）在沖天公司十月離職後，自己在外受僱賣水
      果、打零工，曾奕光約在九十一年四月間打電話給我，稱
      他們在台北開一家公司，要不要去上班，沒有稱那一家公
      司，一直隔了三、四個月才去那邊上班，約八月多左右，
      就去宏盛公司上班」、「（離開沖天公司後，是否打算繼
      續作期貨工作？）沒有，因為工作不順利，一直找不到工
      作，朋友介紹才去上班」等語（見本院上訴審卷一第一四
      三頁），則依被告所言，其離開沖天商行後，似已中斷犯
      意六個月以上，嗣因無適當工作，經人邀約，始再至台北
      之宏盛公司及勵嘉商行工作。且宏盛公司及勵嘉商行係設
      立在本案被查獲之後，與沖天商行之經營期間並無重疊，
      被告自不可能有先見之明，事先既出於主觀上始終同一進
      行之概括犯意，先任職於沖天商行，再續任職於宏盛公司
      及勵嘉商行從事同一犯罪，顯見被告係本案犯罪於九十年
      六月五日經查獲後，相隔數月，再另行起意受僱於勵嘉商
      行而為犯罪，二者間尚無修正前刑法連續犯之裁判上一罪
      關係，併予敘明。
  (四)又臺灣士林地方法院檢察署九十七年度偵字第三二四一號移
    送併辦意旨以：被告甲○○於八十九年十、十一月間，任職
    於曾弈光與名為「林嘉華」之成年男子，以陳亮維名義為負
    責人，所設立之「高納國際企業股份有限公司」（以下稱高
    納公司），擔任該公司之經理職務，負責公司外幣保證金交
    易之行情分析、受理客戶委託下單及向客戶介紹、指導、解
    說有關操作外匯、外匯保證金買賣等業務。並在中國時報、
    自由時報等報章上刊登招考內勤助理、內勤客服員、行政文
    書人員之分廣告，對不知情之應徵者施以短期外幣保證金交
    易買賣之行情分析、下單、平倉等訓練後，即要求應徵者開
    戶，在高納公司進行交易，其交易方法係要求應徵者簽立顧
    客合約書，約定客戶在OASIS FINANCE GROUP LTD.（下稱OA
    SIS公司）開設帳戶從事外幣保證金交易前，應先依合約規
    定於交易商OASIS公司在香港匯豐銀行（THE HONG KONG AND
    SHANGHAI CORPORATION LTD.）第000-0-000000
    號帳戶或美國紐約匯豐銀行第000-000000號帳戶
    內存入一萬元美金以上之最低保證金，方可在保證金相對應
    之倍數金額範圍內，以電話下單給OASIS公司，再由OASIS公
    司依客戶指示進行現貨外匯交易，高納公司則提供場地、設
    備、諮詢及顧問；或由客戶直接委託被告甲○○下單操作，
    或二者搭配操作。交易種類包括日幣、歐元、瑞士法郎、英
    磅等之現貨外幣之即期或遠期買賣，約定保證金為即市買賣
    ，每張合約保證金美金五百元。隔夜買賣，每張合約保證金
    美金一千五百元；對沖合約保證金美金三百元，且約定每買
    賣一口合約平倉後，手續費美金八十元。迄於九十年一月四
    日經法務部調查局台北市調查處，上址查獲，因認與本案犯
    罪有修正前刑法第五十六條連續犯之裁判上一罪關係，而請
    求併案審理等語。惟查，該移送併辦部分，被告甲○○之共
    同犯罪時間係自八十九年十月迄至九十年一月四日被查獲止
    ，此與前開經本院認定有罪之本案犯罪時間係自九十年五月
    十一日迄至同年六月五日被查獲止，已有數月之隔，其間並
    無重疊；且該移送併辦部分，被告係任職於曾弈光與名為「
    林嘉華」之成年男子，以陳亮維名義為負責人而於台北市設
    立之高納公司，其從事外幣保證金交易之交易商為OASIS公
    司，此與前開經本院認定有罪之本案犯罪，被告係受僱於綽
    號「張先生」之成年男子在台中市開設之沖天商行，其從事
    外幣保證金交易之交易商則為APEX公司，顯然二者間為不同
    犯罪之集團，被告應係各別起意參與犯罪，尚難認被告係自
    始既本於同一概括犯意而為，本院自無從併予審理，應退由
    檢察官另行處理。
  (五)原審以被告之罪證明確，予以論罪科刑，固非無見，惟：
    1.按量刑之輕重，雖屬事實審法院得依職權自由裁量之事項
      ，然仍應受比例原則及公平原則之限制，否則其判決即非
      適法。刑事審判旨在實現刑罰權分配的正義，故法院對有
      罪被告之科刑，應符合罪刑相當之原則，使輕重得宜，罰
      當其罪，以契合社會之法律感情。又按科刑時應以行為人
      之責任為基礎，並審酌一切情狀，尤應注意下列事項，為
      科刑輕重之標準：「一、犯罪之動機、目的。二、犯罪時
      所受之刺激。三、犯罪之手段。四、犯罪行為人之生活狀
      況。五、犯罪行為人之品行。六、犯罪行為人之智識程度
      。七、犯罪行為人與被害人之關係。八、犯罪行為人違反
      義務之程度。九、犯罪所生之危險或損害。十、犯罪後之
      態度。」此為刑法第五十七條所明定。是行為人犯罪後坦
      承犯罪與否認犯罪，其量刑基礎即有不同，應予差別處遇
      。查被告於原審固否認犯行，惟其於上訴本院後已改為認
      罪之表示，則審酌其量刑之基礎已有不同，原判決不及審
      酌被告上訴後已能坦然面對犯罪，尚有未洽。
    2.惟中華民國九十六年罪犯減刑條例業於九十六年七月十六
      日施行，被告之罪刑合於減刑條件，原審未及適用該減刑
      條例諭知減刑，尚有未合。
    被告上訴請求從輕量刑，非無理由，且原判決復有上開未及
    適用法律之瑕疵，即屬無可維持，自應由本院予以撤銷改判
    。
  (六)爰審酌被告正值青壯，本可期其以適法手段營生，以謀自我
    之實現，兼利社會，詎捨此不由，甘受他人驅使，受僱於綽
    號「張先生」，共同經營違法事業，對期貨交易秩序造成危
    害，應予非難，惟因其僅係沖天商行之一名職員，並非主犯
    ，且任職期間自九十年五月十一日迄至同年六月五日被查獲
    止，尚不及一月，兼衡其所用手段、所生實害，及其於調查
    站、偵查及本院均坦承犯行，雖於原審否認共同犯罪，但對
    於其受僱於沖天商行任職一節，仍供承不諱，且參酌被告於
    另案受僱於曾奕光等人而擔任勵嘉商行擔任名義上負責人為
    相類之犯罪一案，僅經臺灣板橋地方法院判處有期徒刑五月
    ，並確定在案，兼顧同類犯罪處罰之衡平及比例原則等一切
    情狀，量處如主文第二項所示之刑，資為懲儆。
  (七)被告本案犯罪於九十六年四月二十四日以前，合於中華民國
    九十六年罪犯減刑條例第二條第一項第三款應予減其刑期二
    分之一之規定，爰就其宣告刑予以減刑二分之一。
  (八)扣案之登報應徵資料二份、應徵申請表、合約書各七冊、公
    司上課資料與文宣四份、交易計算表二冊、客戶協議書、結
    帳切結書、帳號資料、員工薪資表、薪水袋簽收單、電話單
    據、營利事業登記證影本、讓渡書、稅捐資料各一份、交易
    報表、統計表、空白水單、職員簽到簿各一冊、客戶委買錄
    音帶八捲、雜記三冊係共犯「張先生」所有，供本犯行所用
    之物，此據被告陳明在卷，依刑法第三十八條第一項第二款
    之規定，併予宣告沒收（依從刑附屬於主刑之法理，本案沒
    收部分，亦應適用裁判時法）。
據上論斷，應依刑事訴訟法第三百六十九條第一項前段、第三百
六十四條、第二百九十九條第一項前段，期貨交易法第一百十二
條第五款，刑法第十一條前段、第二十八條、第三十八條第一項
第二款，中華民國九十六年罪犯減刑條例第二條第一項第三款、
第七條，判決如主文。
本案經檢察官乙○○到庭執行職務。
中    華    民    國    99    年    7     月    28    日
            刑事第五庭  審判長法  官  趙  春  碧
                              法  官  林  宜  民
                              法  官  賴  恭  利
上列正本證明與原本無異。
如不服本判決應於收受送達後10日內，向本院提出上訴書狀，其
未敘述上訴理由者，並得於提起上訴後10日內向本院補提理由書
(均須按他造當事人之人數附繕本)「切勿逕送上級法院」。
                              書記官  林  育  萱
中    華    民    國    99    年    7     月    28    日
附錄本案論罪科刑法條全文：
期貨交易法第一百十二條第五款：
有下列情事之一者，處七年以下有期徒刑，得併科新臺幣三百萬
元以下罰金：
五、未經許可，擅自經營期貨信託事業、期貨經理事業、期貨顧
    問事業或其他期貨服務事業者。

司法院資訊處製作；財團法人民間司法改革基金會備份。
